---
title: "Análisis Exploratorio de Datos (EDA)"
subtitle: "Datos del CPV 2020 - Tabasco"
format: 
  html:
    grid: 
      body-width: 950px
lang: es
---

```{r}
#| code-fold: true
#| warning: false
#| message: false

library(tidyverse)
library(sf)          # Para datos espaciales
library(viridis)     # Para paletas de colores
library(janitor)    # Para limpiar nombres de columnas
library(scales)     # Para mejorar ejes en gráficos

```

# Objetivo

El objetivo de este documento es realizar un análisis exploratorio de datos (EDA) utilizando técnicas de estadística descriptiva y visualización gráfica. Nos enfocaremos en variables cuantitativas, una a la vez, aplicando diversas representaciones gráficas para comprender mejor la distribución y características de los datos.

Uno de los primeros temas que exploraremos en la estadística inferencial será la estimación de parametros, por lo que es fundamental entender cómo se comportan las variables en una muestra.

# Datos espaciales de Tabasco

```{r municipios}
#| code-fold: true
#| fig-width: 7
#| fig-align: center


municipios_tbc <- st_read("data/27mun.shp", options = "ENCODING=LATIN1", quiet = TRUE)

# Crear mapa de municipios de Tabasco
mapa_municipios <- ggplot(municipios_tbc) +
  geom_sf(fill = "lightgreen", color = "white", size = 0.3) +
  labs(
    title = "Municipios de Tabasco",
    subtitle = paste("Total de municipios:", nrow(municipios_tbc)),
    caption = "Fuente: INEGI - Marco Geoestadístico"
  ) +
  theme_void() +
  theme(
    plot.title = element_text(size = 16, face = "bold"),
    plot.subtitle = element_text(size = 12),
    plot.caption = element_text(size = 10)
  )

print(mapa_municipios)
```

# Fuente de datos: INEGI

Para este ejemplo, utilizaremos los datos del **Instituto Nacional de Estadística y Geografía (INEGI)** de México. Específicamente, los Censos y Conteos de Población y Vivienda disponible en:

**Enlace de descarga**: https://inegi.org.mx/app/descarga/

Buscar: Estado (Tabasco). Seleccionar: Programas \> Censos y Conteos de Población y Vivienda \> 2020 \> Indicadores 1900-2020 y descargar el archivo CSV.

Extraer el archivo `cpv_valor_27.csv` y guardarlo en la carpeta `data/`.

# Lectura de datos

Carguemos los datos de población y vivienda para el año 2020, filtrando por algunos indicadores relevantes:

- Grado promedio de escolaridad de la población de 15 y más años
- Densidad de población (habitantes por km²)
- Porcentaje de la población derechohabiente en el Seguro Popular
- Porcentaje de población en localidades de menos de 2 500 habitantes (población rural)

```{r}
#| code-fold: true
#| warning: false
#| message: false


datos_total <- read_csv("data/cpv_valor_27.csv", na = c("ND"))

datos_total <- datos_total |> filter(año == 2020)
#unique(datos_total$indicador)
datos_seleccion <- datos_total |> 
  filter(indicador %in% c("Grado promedio de escolaridad de la población de 15 y más años", 
                          "Densidad de población", 
                          "Porcentaje de la población derechohabiente en el Seguro popular", 
                          "Porcentaje de población en localidades de menos de 2 500 habitantes"), desc_municipio != "ESTATAL") |> 
  select(desc_municipio, indicador, valor)
```

Cambiamos el formato de los datos para que cada indicador sea una columna separada, facilitando el análisis posterior. Además, limpiamos los nombres de las columnas para que sean más manejables y creamos una columna `NOMGEO` para poder unir los datos espaciales con los datos de población y vivienda.

```{r}
#| code-fold: true
#| warning: false
#| message: false

datos <- datos_seleccion |>
    pivot_wider(names_from = indicador, values_from = valor) 

datos <- datos |> 
  clean_names() 

datos <- datos |> 
  mutate(NOMGEO = desc_municipio)
```

Los nombres de algunas variables (columnas) aún es muy extenso, por lo que es conveniente renombrarlas.

```{r}
#| code-fold: true

datos <- datos |> 
  rename(
    escolaridad = grado_promedio_de_escolaridad_de_la_poblacion_de_15_y_mas_anos,
    densidad = densidad_de_poblacion,
    seguro_popular = porcentaje_de_la_poblacion_derechohabiente_en_el_seguro_popular,
    rural = porcentaje_de_poblacion_en_localidades_de_menos_de_2_500_habitantes
  )

names(datos)
```


# Estadísticas descriptivas

Ahora que tenemos nuestros datos preparados, podemos realizar un resumen numérico de las variables cuantitativas. Para ello, utilizaremos la función `summary()` de R, que nos proporcionará un resumen estadístico de cada variable, incluyendo la media, mediana, mínimo, máximo y cuartiles. Hay que agregar las demás medidas de dispersión analizadas en clase (desviación media, varianza, rango, etc.) para cada variable cuantitativa.

```{r}
#| code-fold: true

summary(datos)
```

Además del resumen anterior, calculamos las medidas de dispersión para cada variable cuantitativa: rango, rango intercuartílico (IQR), desviación media, varianza, desviación estándar y coeficiente de variación (CV, en %). La varianza y la desviación estándar se calculan con `var()` y `sd()`, que usan $n-1$ en el denominador (versión muestral).

```{r}
#| code-fold: true

datos |> 
  select(escolaridad, densidad, seguro_popular, rural) |> 
  pivot_longer(everything(), names_to = "variable", values_to = "valor") |> 
  group_by(variable) |> 
  summarise(
    n = n(),
    media = mean(valor),
    minimo = min(valor),
    maximo = max(valor),
    rango = max(valor) - min(valor),
    iqr = IQR(valor),
    desv_media = mean(abs(valor - mean(valor))),
    varianza = var(valor),
    desv_est = sd(valor),
    cv_porcentaje = sd(valor) / mean(valor) * 100
  ) |> 
  mutate(across(where(is.numeric), ~ round(.x, 2)))
```

Se unen los datos geograficos de los municipios de Tabasco con los datos de población y vivienda. Esto nos permitirá crear mapas y realizar análisis espaciales. Para preservar la integridad de los datos, utilizamos `left_join()` de `dplyr`, el primer conjunto de datos debe ser el que contenga la columna `geometry`.

```{r}
#| code-fold: true

datos <- left_join(municipios_tbc, datos)
```

# Grado promedio de escolaridad

```{r}
#| code-fold: true
#| fig-width: 8
#| fig-align: center


ggplot(datos) +
  geom_sf(aes(fill = escolaridad), color = "white", size = 0.1) +
  scale_fill_viridis_c(
    name = "Escolaridad (años)"
  ) +
  labs(
    title = "Grado promedio de escolaridad de los Municipios de Tabasco",
    caption = "Fuente: INEGI - CPV 2020"
  ) +
  theme_void() +
  theme(
    plot.title = element_text(size = 16, face = "bold"),
    plot.subtitle = element_text(size = 12),
    plot.caption = element_text(size = 10),
    legend.position = "right"
  )

```

## Histograma

```{r}
#| code-fold: true
#| fig-width: 7
#| fig-align: center

ggplot(datos) +
  geom_histogram(aes(escolaridad), color="olivedrab", fill = "lightblue", boundary=min(datos$escolaridad), binwidth = 0.25) +
  labs(
    title = "Distribución del Grado promedio de escolaridad",
    x = "Escolaridad (años)", y = "Frecuencia"
  ) +
  theme_bw()+
  theme(
    legend.title = element_text(size=13, face="bold"),
    legend.text = element_text(size=13),
    plot.title = element_text(size=15, face="bold"),
    plot.subtitle = element_text(size=13),
    axis.text.x=element_text(size=12),
    axis.text.y=element_text(size=12),
    axis.title.x = element_text(face="bold", size=13),
    axis.title.y = element_text(face="bold", size=13)
  )

```

## Gráfica de densidad

```{r}
#| code-fold: true
#| fig-width: 7
#| fig-align: center

ggplot(datos) +
  geom_density(aes(escolaridad), color="black", fill = "firebrick", alpha=0.6) +
  labs(
    title = "Distribución del Grado promedio de escolaridad",
    x = "Escolaridad (años)", y = "Densidad"
  ) +
  theme_bw()+
  theme(
    legend.title = element_text(size=13, face="bold"),
    legend.text = element_text(size=13),
    plot.title = element_text(size=15, face="bold"),
    plot.subtitle = element_text(size=13),
    axis.text.x=element_text(size=12),
    axis.text.y=element_text(size=12),
    axis.title.x = element_text(face="bold", size=13),
    axis.title.y = element_text(face="bold", size=13)
  )


```

## Boxplot

```{r}
#| code-fold: true
#| fig-width: 7
#| fig-align: center

ggplot(data = datos, aes(x = "", y = escolaridad)) +
    geom_boxplot(
    fill = "#4A90E2",           # Color de relleno
    color = "#2C5F7A",          # Color del borde más oscuro
    alpha = 0.8,                # Transparencia
    outlier.color = "#E74C3C",  # Color rojo para outliers
    outlier.size = 2.5,         # Tamaño de outliers
    outlier.alpha = 0.7,        # Transparencia de outliers
    width = 0.5,                # Ancho del boxplot
    notch = TRUE,               # Muescas para intervalo de confianza
    notchwidth = 0.7            # Ancho de las muescas
  ) +
  geom_jitter(alpha = 0.3, color = "#34495E", size = 1.5, width = 0.1) +
  scale_y_continuous(breaks = pretty_breaks(n = 8), labels = function(x) paste(x, "años")) +
  labs(title = "Distribución del Grado promedio de escolaridad", 
  subtitle = "Municipios del Estado de Tabasco",
  y = "Escolaridad (años)",
  x = "")+
  theme_bw()+
  theme(
    legend.title = element_text(size=13, face="bold"),
    legend.text = element_text(size=13),
    plot.title = element_text(size=15, face="bold"),
    plot.subtitle = element_text(size=13),
    axis.text.x=element_text(size=12),
    axis.text.y=element_text(size=12),
    axis.title.x = element_text(face="bold", size=13),
    axis.title.y = element_text(face="bold", size=13),
    panel.grid.major.y = element_line(color = "#ECF0F1", linewidth = 0.5,
      linetype = "dashed"),
    panel.grid.minor.y = element_blank(),
    panel.grid.major.x = element_blank(),
    panel.background = element_rect(fill = "#FAFAFA", color = NA),
    plot.background = element_rect(fill = "white", color = NA)
  )
```

## Gráfico de violín

```{r}
#| code-fold: true
#| fig-width: 7
#| fig-align: center

ggplot(data = datos, aes(x = "", y = escolaridad)) +
    geom_violin(fill = "#4A90E2", color = "#2C5F7A", alpha = 0.8,
    trim = FALSE,               # No recortar las colas
    scale = "width", width = 0.8, linewidth = 0.8) +
    geom_boxplot( width = 0.15, fill = "white", color = "#2C5F7A", alpha = 0.9,
    outlier.color = "#E74C3C", outlier.size = 1.5, outlier.alpha = 0.8, notch = FALSE) +
  stat_summary(fun = median, geom = "point", shape = 21, size = 3, fill = "white",
  color = "#2C5F7A", stroke = 1.5) +
  geom_jitter(alpha = 0.2, color = "#34495E", size = 0.8, width = 0.05) +
  scale_y_continuous(breaks = pretty_breaks(n = 8), labels = function(x) paste(x, "años")) +
  labs(title = "Distribución del Grado promedio de escolaridad", 
  subtitle = "Municipios del Estado de Tabasco",
  y = "Escolaridad (años)",
  x = "")+
  theme_bw()+
  theme(
    legend.title = element_text(size=13, face="bold"),
    legend.text = element_text(size=13),
    plot.title = element_text(size=15, face="bold"),
    plot.subtitle = element_text(size=13),
    axis.text.x=element_text(size=12),
    axis.text.y=element_text(size=12),
    axis.title.x = element_text(face="bold", size=13),
    axis.title.y = element_text(face="bold", size=13),
    panel.grid.major.y = element_line(color = "#ECF0F1", linewidth = 0.5,
      linetype = "dashed"),
    panel.grid.minor.y = element_blank(),
    panel.grid.major.x = element_blank(),
    panel.background = element_rect(fill = "#FAFAFA", color = NA),
    plot.background = element_rect(fill = "white", color = NA)
  )
  
```

## Q-Q Plot (comparación de cuantiles)

```{r}
#| code-fold: true
#| fig-width: 7
#| fig-align: center


# Q-Q Plot básico para normalidad
ggplot(data = datos, aes(sample = escolaridad)) +
    stat_qq(color = "#4A90E2", size = 2, alpha = 0.7) +
    stat_qq_line(color = "#E74C3C", linewidth = 1, linetype = "dashed") +
    scale_x_continuous(name = "Cuantiles Teóricos (Distribución Normal)",
    breaks = pretty_breaks(n = 6)) +
    scale_y_continuous(name = "Cuantiles Muestrales (Escolaridad)",
    breaks = pretty_breaks(n = 6),
    labels = function(x) paste(x, "años")) +
    labs(title = "Gráfico Q-Q para Normalidad",
    subtitle = "Grado promedio de escolaridad - Tabasco") +
    theme_bw()+
    theme(
    legend.title = element_text(size=13, face="bold"),
    legend.text = element_text(size=13),
    plot.title = element_text(size=15, face="bold"),
    plot.subtitle = element_text(size=13),
    axis.text.x=element_text(size=12),
    axis.text.y=element_text(size=12),
    axis.title.x = element_text(face="bold", size=13),
    axis.title.y = element_text(face="bold", size=13),
    panel.grid.major.y = element_line(color = "#ECF0F1", linewidth = 0.5,
      linetype = "dashed"),
    panel.grid.minor.y = element_blank(),
    panel.grid.major.x = element_blank(),
    panel.background = element_rect(fill = "#FAFAFA", color = NA),
    plot.background = element_rect(fill = "white", color = NA)
  )
  


```

## Dot Plot (Gráfico de puntos)

```{r}
#| code-fold: true
#| fig-width: 7
#| fig-height: 7
#| fig-align: center

ggplot(data = datos, aes(x = escolaridad, y = reorder(NOMGEO, escolaridad))) +
  geom_point(color = "#4A90E2", size = 3, alpha = 0.8) +
  geom_segment(aes(x = 0, xend = escolaridad, y = NOMGEO, yend = NOMGEO),
    color = "#BDC3C7", linewidth = 0.5, alpha = 0.7) +
  scale_x_continuous(
    name = "Escolaridad (años)",
    breaks = pretty_breaks(n = 6),
    expand = expansion(mult = c(0, 0.1))) +
  scale_y_discrete(
    name = "Municipios",
    expand = expansion(mult = c(0.01, 0.01))
  ) +
  labs(
    title = "Dot Plot - Grado promedio de escolaridad por Municipio",
    subtitle = "Estado de Tabasco") +
  theme_bw()+
    theme(
    legend.title = element_text(size=13, face="bold"),
    legend.text = element_text(size=13),
    plot.title = element_text(size=15, face="bold"),
    plot.subtitle = element_text(size=13),
    axis.text.x=element_text(size=12),
    axis.text.y=element_text(size=9),
    axis.title.x = element_text(face="bold", size=13),
    axis.title.y = element_text(face="bold", size=13),
    panel.grid.major.y = element_line(color = "#ECF0F1", linewidth = 0.5,
      linetype = "dashed"),
    panel.grid.minor.y = element_blank(),
    panel.grid.major.x = element_blank(),
    panel.background = element_rect(fill = "#FAFAFA", color = NA),
    plot.background = element_rect(fill = "white", color = NA)
  )
  
```

# Derechohabientes del Seguro Popular (%)

```{r}
#| code-fold: true
#| fig-width: 8
#| fig-align: center


ggplot(datos) +
  geom_sf(aes(fill = seguro_popular), color = "white", size = 0.1) +
  scale_fill_viridis_c(
    name = "Seguro Popular"
  ) +
  labs(
    title = "Derechohabientes Seguro Popular (%) de los Municipios de Tabasco",
    caption = "Fuente: INEGI - Marco Geoestadístico"
  ) +
  theme_void() +
  theme(
    plot.title = element_text(size = 16, face = "bold"),
    plot.subtitle = element_text(size = 12),
    plot.caption = element_text(size = 10),
    legend.position = "right"
  )

```

## Histograma

```{r}
#| code-fold: true
#| fig-width: 7
#| fig-align: center

ggplot(datos) +
  geom_histogram(aes(seguro_popular), color="black", fill = "olivedrab", boundary=min(datos$seguro_popular), binwidth = 10) +
  labs(
    title = "Derechohabientes Seguro Popular (%)",
    x = "Derechohabientes (%)", y = "Frecuencia"
  ) +
  theme_bw()+
  theme(
    legend.title = element_text(size=13, face="bold"),
    legend.text = element_text(size=13),
    plot.title = element_text(size=15, face="bold"),
    plot.subtitle = element_text(size=13),
    axis.text.x=element_text(size=12),
    axis.text.y=element_text(size=12),
    axis.title.x = element_text(face="bold", size=13),
    axis.title.y = element_text(face="bold", size=13)
  )

```

## Gráfica de densidad

```{r}
#| code-fold: true
#| fig-width: 7
#| fig-align: center

ggplot(datos) +
  geom_density(aes(seguro_popular), color="black", fill = "#122ABB", alpha=0.6) +
  labs(
    title = "Derechohabientes Seguro Popular (%)",
    x = "Derechohabientes (%)", y = "Densidad"
  ) +
  theme_bw()+
  theme(
    legend.title = element_text(size=13, face="bold"),
    legend.text = element_text(size=13),
    plot.title = element_text(size=15, face="bold"),
    plot.subtitle = element_text(size=13),
    axis.text.x=element_text(size=12),
    axis.text.y=element_text(size=12),
    axis.title.x = element_text(face="bold", size=13),
    axis.title.y = element_text(face="bold", size=13)
  )


```

## Boxplot

```{r}
#| code-fold: true
#| fig-width: 7
#| fig-align: center

ggplot(data = datos, aes(x = "", y = seguro_popular)) +
    geom_boxplot(
    fill = "#4A90E2",           # Color de relleno
    color = "#2C5F7A",          # Color del borde más oscuro
    alpha = 0.8,                # Transparencia
    outlier.color = "#E74C3C",  # Color rojo para outliers
    outlier.size = 2.5,         # Tamaño de outliers
    outlier.alpha = 0.7,        # Transparencia de outliers
    width = 0.5,                # Ancho del boxplot
    notch = TRUE,               # Muescas para intervalo de confianza
    notchwidth = 0.7            # Ancho de las muescas
  ) +
  geom_jitter(alpha = 0.3, color = "#34495E", size = 1.5, width = 0.1) +
  scale_y_continuous(breaks = pretty_breaks(n = 8), labels = function(x) paste(x, "%")) +
  labs(title = "Derechohabientes Seguro Popular (%)", 
  subtitle = "Estado de Tabasco",
  y = "Derechohabientes (%)",
  x = "")+
  theme_bw()+
  theme(
    legend.title = element_text(size=13, face="bold"),
    legend.text = element_text(size=13),
    plot.title = element_text(size=15, face="bold"),
    plot.subtitle = element_text(size=13),
    axis.text.x=element_text(size=12),
    axis.text.y=element_text(size=12),
    axis.title.x = element_text(face="bold", size=13),
    axis.title.y = element_text(face="bold", size=13),
    panel.grid.major.y = element_line(color = "#ECF0F1", linewidth = 0.5,
      linetype = "dashed"),
    panel.grid.minor.y = element_blank(),
    panel.grid.major.x = element_blank(),
    panel.background = element_rect(fill = "#FAFAFA", color = NA),
    plot.background = element_rect(fill = "white", color = NA)
  )
```

## Gráfico de violín

```{r}
#| code-fold: true
#| fig-width: 7
#| fig-align: center

ggplot(data = datos, aes(x = "", y = seguro_popular)) +
    geom_violin(fill = "#4A90E2", color = "#2C5F7A", alpha = 0.8,
    trim = FALSE,               # No recortar las colas
    scale = "width", width = 0.8, linewidth = 0.8) +
    geom_boxplot( width = 0.15, fill = "white", color = "#2C5F7A", alpha = 0.9,
    outlier.color = "#E74C3C", outlier.size = 1.5, outlier.alpha = 0.8, notch = FALSE) +
  stat_summary(fun = median, geom = "point", shape = 21, size = 3, fill = "white",
  color = "#2C5F7A", stroke = 1.5) +
  geom_jitter(alpha = 0.2, color = "#34495E", size = 0.8, width = 0.05) +
  scale_y_continuous(breaks = pretty_breaks(n = 8), labels = function(x) paste(x, "%")) +
  labs(title = "Derechohabientes Seguro Popular (%)", 
  subtitle = "Estado de Tabasco",
  y = "Derechohabientes (%)",
  x = "")+
  theme_bw()+
  theme(
    legend.title = element_text(size=13, face="bold"),
    legend.text = element_text(size=13),
    plot.title = element_text(size=15, face="bold"),
    plot.subtitle = element_text(size=13),
    axis.text.x=element_text(size=12),
    axis.text.y=element_text(size=12),
    axis.title.x = element_text(face="bold", size=13),
    axis.title.y = element_text(face="bold", size=13),
    panel.grid.major.y = element_line(color = "#ECF0F1", linewidth = 0.5,
      linetype = "dashed"),
    panel.grid.minor.y = element_blank(),
    panel.grid.major.x = element_blank(),
    panel.background = element_rect(fill = "#FAFAFA", color = NA),
    plot.background = element_rect(fill = "white", color = NA)
  )
  
```

## Q-Q Plot (comparación de cuantiles)

```{r}
#| code-fold: true
#| fig-width: 7
#| fig-align: center


# Q-Q Plot básico para normalidad
ggplot(data = datos, aes(sample = seguro_popular)) +
    stat_qq(color = "#4A90E2", size = 2, alpha = 0.7) +
    stat_qq_line(color = "#E74C3C", linewidth = 1, linetype = "dashed") +
    scale_x_continuous(name = "Cuantiles Teóricos (Distribución Normal)",
    breaks = pretty_breaks(n = 6)) +
    scale_y_continuous(name = "Cuantiles Muestrales (Derechohabientes Seguro Popular %)",
    breaks = pretty_breaks(n = 6),
    labels = function(x) paste(x, "%")) +
    labs(title = "Gráfico Q-Q para Normalidad",
    subtitle = "Derechohabientes Seguro Popular (%) - Tabasco") +
    theme_bw()+
    theme(
    legend.title = element_text(size=13, face="bold"),
    legend.text = element_text(size=13),
    plot.title = element_text(size=15, face="bold"),
    plot.subtitle = element_text(size=13),
    axis.text.x=element_text(size=12),
    axis.text.y=element_text(size=12),
    axis.title.x = element_text(face="bold", size=13),
    axis.title.y = element_text(face="bold", size=13),
    panel.grid.major.y = element_line(color = "#ECF0F1", linewidth = 0.5,
      linetype = "dashed"),
    panel.grid.minor.y = element_blank(),
    panel.grid.major.x = element_blank(),
    panel.background = element_rect(fill = "#FAFAFA", color = NA),
    plot.background = element_rect(fill = "white", color = NA)
  )
  


```

# Densidad de población (hab/km²)

```{r}
#| code-fold: true
#| fig-width: 8
#| fig-align: center


ggplot(datos) +
  geom_sf(aes(fill = densidad), color = "white", size = 0.1) +
  scale_fill_viridis_c(
    name = "Densidad (hab/km²)",
    trans = "log10",
    labels = scales::comma_format()
  ) +
  labs(
    title = "Densidad de población de los Municipios de Tabasco",
    caption = "Fuente: INEGI - Marco Geoestadístico"
  ) +
  theme_void() +
  theme(
    plot.title = element_text(size = 16, face = "bold"),
    plot.subtitle = element_text(size = 12),
    plot.caption = element_text(size = 10),
    legend.position = "right"
  )

```

## Histograma

```{r}
#| code-fold: true
#| fig-width: 7
#| fig-align: center

ggplot(datos) +
  geom_histogram(aes(densidad), color="black", fill = "olivedrab", boundary=min(datos$densidad), bins=8) +
  labs(
    title = "Densidad de población",
    x = "Densidad (hab/km²)", y = "Frecuencia"
  ) +
  scale_x_log10(breaks = c(20, 50, 100, 200, 400), labels = scales::comma_format()) +  
  theme_bw()+
  theme(
    legend.title = element_text(size=13, face="bold"),
    legend.text = element_text(size=13),
    plot.title = element_text(size=15, face="bold"),
    plot.subtitle = element_text(size=13),
    axis.text.x=element_text(size=12),
    axis.text.y=element_text(size=12),
    axis.title.x = element_text(face="bold", size=13),
    axis.title.y = element_text(face="bold", size=13)
  )

```

## Gráfica de densidad

```{r}
#| code-fold: true
#| fig-width: 7
#| fig-align: center

ggplot(datos) +
  geom_density(aes(densidad), color="black", fill = "firebrick", alpha=0.6) +
  labs(
    title = "Distribución Densidad de población",
    x = "Habitantes por km²", y = "Densidad"
  ) +
  scale_x_log10(breaks = c(20, 50, 100, 200, 400), labels = scales::comma_format()) + 
  theme_bw()+
  theme(
    legend.title = element_text(size=13, face="bold"),
    legend.text = element_text(size=13),
    plot.title = element_text(size=15, face="bold"),
    plot.subtitle = element_text(size=13),
    axis.text.x=element_text(size=12),
    axis.text.y=element_text(size=12),
    axis.title.x = element_text(face="bold", size=13),
    axis.title.y = element_text(face="bold", size=13)
  )


```

## Boxplot

```{r}
#| code-fold: true
#| fig-width: 7
#| fig-align: center

ggplot(data = datos, aes(x = "", y = densidad)) +
    geom_boxplot(
    fill = "#4A90E2",           # Color de relleno
    color = "#2C5F7A",          # Color del borde más oscuro
    alpha = 0.8,                # Transparencia
    outlier.color = "#E74C3C",  # Color rojo para outliers
    outlier.size = 2.5,         # Tamaño de outliers
    outlier.alpha = 0.7,        # Transparencia de outliers
    width = 0.5,                # Ancho del boxplot
    notch = TRUE,               # Muescas para intervalo de confianza
    notchwidth = 0.7            # Ancho de las muescas
  ) +
  geom_jitter(alpha = 0.3, color = "#34495E", size = 1.5, width = 0.1) +
  scale_y_log10(breaks = c(20, 50, 100, 200, 400), labels = scales::comma_format()) +
  labs(title = "Distribución Densidad de población", 
  subtitle = "Estado de Tabasco",
  y = "Habitantes por km²",
  x = "")+
  theme_bw()+
  theme(
    legend.title = element_text(size=13, face="bold"),
    legend.text = element_text(size=13),
    plot.title = element_text(size=15, face="bold"),
    plot.subtitle = element_text(size=13),
    axis.text.x=element_text(size=12),
    axis.text.y=element_text(size=12),
    axis.title.x = element_text(face="bold", size=13),
    axis.title.y = element_text(face="bold", size=13),
    panel.grid.major.y = element_line(color = "#ECF0F1", linewidth = 0.5,
      linetype = "dashed"),
    panel.grid.minor.y = element_blank(),
    panel.grid.major.x = element_blank(),
    panel.background = element_rect(fill = "#FAFAFA", color = NA),
    plot.background = element_rect(fill = "white", color = NA)
  )
```

## Gráfico de violín

```{r}
#| code-fold: true
#| fig-width: 7
#| fig-align: center

ggplot(data = datos, aes(x = "", y = densidad)) +
    geom_violin(fill = "#4A90E2", color = "#2C5F7A", alpha = 0.8,
    trim = FALSE,               # No recortar las colas
    scale = "width", width = 0.8, linewidth = 0.8) +
    geom_boxplot( width = 0.15, fill = "white", color = "#2C5F7A", alpha = 0.9,
    outlier.color = "#E74C3C", outlier.size = 1.5, outlier.alpha = 0.8, notch = FALSE) +
  stat_summary(fun = median, geom = "point", shape = 21, size = 3, fill = "white",
  color = "#2C5F7A", stroke = 1.5) +
  geom_jitter(alpha = 0.2, color = "#34495E", size = 0.8, width = 0.05) +
  scale_y_log10(breaks = c(20, 50, 100, 200, 400), labels = scales::comma_format()) +
  labs(title = "Distribución Densidad de población", 
  subtitle = "Estado de Tabasco",
  y = "Habitantes por km²",
  x = "")+
  theme_bw()+
  theme(
    legend.title = element_text(size=13, face="bold"),
    legend.text = element_text(size=13),
    plot.title = element_text(size=15, face="bold"),
    plot.subtitle = element_text(size=13),
    axis.text.x=element_text(size=12),
    axis.text.y=element_text(size=12),
    axis.title.x = element_text(face="bold", size=13),
    axis.title.y = element_text(face="bold", size=13),
    panel.grid.major.y = element_line(color = "#ECF0F1", linewidth = 0.5,
      linetype = "dashed"),
    panel.grid.minor.y = element_blank(),
    panel.grid.major.x = element_blank(),
    panel.background = element_rect(fill = "#FAFAFA", color = NA),
    plot.background = element_rect(fill = "white", color = NA)
  )
  
```

# Población en localidades de menos de 2 500 habitantes (%)

```{r}
#| code-fold: true
#| fig-width: 8
#| fig-align: center


ggplot(datos) +
  geom_sf(aes(fill = rural), color = "white", size = 0.1) +
  scale_fill_viridis_c(
    name = "Población rural"
  ) +
  labs(
    title = "Población rural (%) de los Municipios de Tabasco",
    caption = "Fuente: INEGI - CPV 2020"
  ) +
  theme_void() +
  theme(
    plot.title = element_text(size = 16, face = "bold"),
    plot.subtitle = element_text(size = 12),
    plot.caption = element_text(size = 10),
    legend.position = "right"
  )

```

## Histograma

```{r}
#| code-fold: true
#| fig-width: 7
#| fig-align: center

ggplot(datos) +
  geom_histogram(aes(rural), color="black", fill = "olivedrab", boundary=min(datos$rural), binwidth = 10) +
  labs(
    title = "Población rural (%)",
    x = "Población rural (%)", y = "Frecuencia"
  ) +
  theme_bw()+
  theme(
    legend.title = element_text(size=13, face="bold"),
    legend.text = element_text(size=13),
    plot.title = element_text(size=15, face="bold"),
    plot.subtitle = element_text(size=13),
    axis.text.x=element_text(size=12),
    axis.text.y=element_text(size=12),
    axis.title.x = element_text(face="bold", size=13),
    axis.title.y = element_text(face="bold", size=13)
  )

```

## Gráfica de densidad

```{r}
#| code-fold: true
#| fig-width: 7
#| fig-align: center

ggplot(datos) +
  geom_density(aes(rural), color="black", fill = "#122ABB", alpha=0.6) +
  labs(
    title = "Población rural (%)",
    x = "Población rural (%)", y = "Densidad"
  ) +
  theme_bw()+
  theme(
    legend.title = element_text(size=13, face="bold"),
    legend.text = element_text(size=13),
    plot.title = element_text(size=15, face="bold"),
    plot.subtitle = element_text(size=13),
    axis.text.x=element_text(size=12),
    axis.text.y=element_text(size=12),
    axis.title.x = element_text(face="bold", size=13),
    axis.title.y = element_text(face="bold", size=13)
  )


```

## Boxplot

```{r}
#| code-fold: true
#| fig-width: 7
#| fig-align: center

ggplot(data = datos, aes(x = "", y = rural)) +
    geom_boxplot(
    fill = "#4A90E2",           # Color de relleno
    color = "#2C5F7A",          # Color del borde más oscuro
    alpha = 0.8,                # Transparencia
    outlier.color = "#E74C3C",  # Color rojo para outliers
    outlier.size = 2.5,         # Tamaño de outliers
    outlier.alpha = 0.7,        # Transparencia de outliers
    width = 0.5,                # Ancho del boxplot
    notch = TRUE,               # Muescas para intervalo de confianza
    notchwidth = 0.7            # Ancho de las muescas
  ) +
  geom_jitter(alpha = 0.3, color = "#34495E", size = 1.5, width = 0.1) +
  scale_y_continuous(breaks = pretty_breaks(n = 8), labels = function(x) paste(x, "%")) +
  labs(title = "Población rural (%)", 
  subtitle = "Estado de Tabasco",
  y = "Población rural (%)",
  x = "")+
  theme_bw()+
  theme(
    legend.title = element_text(size=13, face="bold"),
    legend.text = element_text(size=13),
    plot.title = element_text(size=15, face="bold"),
    plot.subtitle = element_text(size=13),
    axis.text.x=element_text(size=12),
    axis.text.y=element_text(size=12),
    axis.title.x = element_text(face="bold", size=13),
    axis.title.y = element_text(face="bold", size=13),
    panel.grid.major.y = element_line(color = "#ECF0F1", linewidth = 0.5,
      linetype = "dashed"),
    panel.grid.minor.y = element_blank(),
    panel.grid.major.x = element_blank(),
    panel.background = element_rect(fill = "#FAFAFA", color = NA),
    plot.background = element_rect(fill = "white", color = NA)
  )
```

## Gráfico de violín

```{r}
#| code-fold: true
#| fig-width: 7
#| fig-align: center

ggplot(data = datos, aes(x = "", y = rural)) +
    geom_violin(fill = "#4A90E2", color = "#2C5F7A", alpha = 0.8,
    trim = FALSE,               # No recortar las colas
    scale = "width", width = 0.8, linewidth = 0.8) +
    geom_boxplot( width = 0.15, fill = "white", color = "#2C5F7A", alpha = 0.9,
    outlier.color = "#E74C3C", outlier.size = 1.5, outlier.alpha = 0.8, notch = FALSE) +
  stat_summary(fun = median, geom = "point", shape = 21, size = 3, fill = "white",
  color = "#2C5F7A", stroke = 1.5) +
  geom_jitter(alpha = 0.2, color = "#34495E", size = 0.8, width = 0.05) +
  scale_y_continuous(breaks = pretty_breaks(n = 8), labels = function(x) paste(x, "%")) +
  labs(title = "Población rural (%)", 
  subtitle = "Estado de Tabasco",
  y = "Población rural (%)",
  x = "")+
  theme_bw()+
  theme(
    legend.title = element_text(size=13, face="bold"),
    legend.text = element_text(size=13),
    plot.title = element_text(size=15, face="bold"),
    plot.subtitle = element_text(size=13),
    axis.text.x=element_text(size=12),
    axis.text.y=element_text(size=12),
    axis.title.x = element_text(face="bold", size=13),
    axis.title.y = element_text(face="bold", size=13),
    panel.grid.major.y = element_line(color = "#ECF0F1", linewidth = 0.5,
      linetype = "dashed"),
    panel.grid.minor.y = element_blank(),
    panel.grid.major.x = element_blank(),
    panel.background = element_rect(fill = "#FAFAFA", color = NA),
    plot.background = element_rect(fill = "white", color = NA)
  )
  
```

## Q-Q Plot (comparación de cuantiles)

```{r}
#| code-fold: true
#| fig-width: 7
#| fig-align: center


# Q-Q Plot básico para normalidad
ggplot(data = datos, aes(sample = rural)) +
    stat_qq(color = "#4A90E2", size = 2, alpha = 0.7) +
    stat_qq_line(color = "#E74C3C", linewidth = 1, linetype = "dashed") +
    scale_x_continuous(name = "Cuantiles Teóricos (Distribución Normal)",
    breaks = pretty_breaks(n = 6)) +
    scale_y_continuous(name = "Cuantiles Muestrales (Población rural %)",
    breaks = pretty_breaks(n = 6),
    labels = function(x) paste(x, "%")) +
    labs(title = "Gráfico Q-Q para Normalidad",
    subtitle = "Población rural (%) - Tabasco") +
    theme_bw()+
    theme(
    legend.title = element_text(size=13, face="bold"),
    legend.text = element_text(size=13),
    plot.title = element_text(size=15, face="bold"),
    plot.subtitle = element_text(size=13),
    axis.text.x=element_text(size=12),
    axis.text.y=element_text(size=12),
    axis.title.x = element_text(face="bold", size=13),
    axis.title.y = element_text(face="bold", size=13),
    panel.grid.major.y = element_line(color = "#ECF0F1", linewidth = 0.5,
      linetype = "dashed"),
    panel.grid.minor.y = element_blank(),
    panel.grid.major.x = element_blank(),
    panel.background = element_rect(fill = "#FAFAFA", color = NA),
    plot.background = element_rect(fill = "white", color = NA)
  )
  


```


# Relación entre Población rural (%) y Grado promedio de escolaridad


```{r}
#| code-fold: true
#| fig-width: 7
#| fig-align: center



ggplot(datos) +
    geom_point(aes(x = rural, y = escolaridad), color = "#4A90E2", size = 3, alpha = 0.8) +
    geom_smooth(aes(x = rural, y = escolaridad), method = "lm", color = "#E74C3C", se = TRUE) +
    labs(title = "Relación Población rural (%) y Escolaridad",
    subtitle = "Estado de Tabasco",
    x = "Población rural (%)", y = "Escolaridad (años)") +
    scale_x_continuous(breaks = pretty_breaks(n = 8), labels = function(x) paste(x, "%")) +
    scale_y_continuous(breaks = pretty_breaks(n = 6), labels = function(x) paste(x, "años")) +
    theme_bw()+
    theme(
    legend.title = element_text(size=13, face="bold"),
    legend.text = element_text(size=13),
    plot.title = element_text(size=15, face="bold"),
    plot.subtitle = element_text(size=13),
    axis.text.x=element_text(size=12),
    axis.text.y=element_text(size=12),
    axis.title.x = element_text(face="bold", size=13),
    axis.title.y = element_text(face="bold", size=13),
    panel.grid.major.y = element_line(color = "#ECF0F1", linewidth = 0.5,
      linetype = "dashed"),
    panel.grid.minor.y = element_blank(),
    panel.grid.major.x = element_blank(),
    panel.background = element_rect(fill = "#FAFAFA", color = NA),
    plot.background = element_rect(fill = "white", color = NA)
  )
  


```


